【裁判字號】    98,勞訴,25
【裁判日期】    990113
【裁判案由】    給付退休金等
【裁判全文】
臺灣新竹地方法院民事判決              98年度勞訴字第25號
    原      告  甲○○
    訴訟代理人  劉正穆律師
    訴訟代理人  徐宏澤律師
    被      告  乙○○○○○○.
上列當事人間給付退休金等事件，本院於民國98年12月23日辯論
終結，判決如下﹕
    主  文
被告應給付原告新臺幣壹佰伍拾陸萬柒仟柒佰拾伍元，及自民
國九十八年四月二十三日起至清償日止，按年息百分之五計算之
利息。
原告其餘之訴駁回。
訴訟費用由被告負擔百分之九十九，餘由原告負擔。
本判決第一項於原告以新臺幣伍拾貳萬仟元為被告供擔保後得
假執行。
原告其餘假執行之聲請駁回。
    事實及理由
一、原告起訴主張﹕
    （一）自民國（下同）76年3 月7 日起即受僱於被告所開設
          之中國時報新竹分社（下稱新竹分社），服務年資迄
          今已達22年。又兩造間關於每月薪資之給付方式，係
          約定次月中旬一次發給，然被告自97年10月起逕將原
          告薪資減降一成，且連三個月（即9 至11月份）均延
          遲給付。抑有甚者，迄今仍積欠97年12月部份薪資新
          臺幣（下同）28,187元及98年1 月薪資38,559元、2
          月薪資38,629元、3 月1 日至22日之薪資28,351元，
          合計為133,726 元。
    （二）原告初始尚堅守崗位長達數月，惟收入頓失實難賴以
          維生，復逢98年農曆正月節慶，資金調動頻仍之際，
          益顯原告阮囊羞澀。雖經數月苦撐，猶未見被告體恤
          其苦，兩造間互動日起爭執，被告甚有要求原告離開
          之表示，原告對此亦曾透露退休倦意，嗣經考慮乃於
          98年3 月20日發函被告自請退休，並請求自生效日（
          98年3 月23日）起30日內給付退休金及所欠薪資。惟
          被告置之不理，經原告再次發函催告，其卻藉詞拖欠
          薪資，且拒付退休金，陳稱﹕1.原告經手廣告業務，
          依循往例需待客戶貨款收訖，且決算相關獎金後，方
          能計算實領薪資並核發薪水；2.原告未提出辭職申請
          ，即無故連續曠工三日以上，已遭該報社開除，是原
          告並無退休金請求權等語。為此，原告爰依兩造間勞
          動契約及勞動基準法等規定，為本件之請求。
    （三）被告應給付所欠薪資133,726 元，其藉詞拖欠薪資依
          法無據︰
          1.兩造間之勞動契約關於每月薪資給付，係約定次月
            中旬一次發給，業如前述，並有原證四所舉各月薪
            資條可佐。然被告反於契約拒絕給付，迄今仍積欠
            原告97年12月至98年3 月間之薪水，依勞動基準法
            第14條第1 項第5 款、第23條第1 項及第26條規定
            ，原告自得不經預告終止勞動契約。
          2.被告雖執「依循報社往例需待貨款收訖，並決算獎
            金後，方能核發薪水」等語為由，拒絕核發薪水。
            然徵諸前揭薪資條之薪資結構，發覺原告按月所領
            薪水大致固定，並無額外領取業務獎金或業績獎金
            之情，足見被告所言恐非事實。況果如被告所稱，
            該報社確有靜待貨款收訖，並決算獎金後，方能核
            發每位員工薪水等情，則因客戶之貨款未必按期兌
            現，如發生倒債或拖欠，勢將影響員工薪水核發時
            間，並可能造成員工無法按月領取薪資之不利益。
            惟檢視前述所舉薪資條，原告實際上是每月中旬固
            定領取上月之薪資報酬，顯然被告辯詞盡與實情未
            吻。另退步言之，縱認原告所述為真，然因雇主不
            得預扣勞工工資作為違約金或賠償費用，勞基法第
            26條規定甚明，是被告亦不得以兩造間尚有業務未
            交接或恐因客戶倒債等理由留扣原告薪資至明。
    （四）原告既符合自請退休要件且發函主張，則兩造勞動契
          約即已終止，不受被告嗣後主張契約終止影響，被告
          仍負有給付退休金1,442,815 元之義務︰
          1.查原告係41年11月26日出生，顯為年滿55歲之人，
            復以服務年資早已超過15年，是認原告符合自請退
            休之條件，今既依法提出退休申請，依勞動基準法
            第53、55條及最高法院88年度台上字第68號判決意
            旨，被告即有照准並發給退休金之義務。又原告服
            務年資已達22年，如依上揭條文規定，計算出退休
            金基數係37個基數，且原告一個月平均工資為38﹐
            995元（以97年9月至98年2月，核算該六個月之平
            均薪資）。以上開月平均工資、基數核計後，原告
            可得退休金之數額為1,442,815元。
          2.被告固稱原告未依規定申請辭職，擅離職守，並未
            辦理離職手續，遑論業務交接，造成報社運作困難
            及重大損失，明顯違反勞基法第12條第1 項第6 款
            ，業經被告不經預告開除在案，原告已無請領退休
            金權利等語。然因勞工自請退休乃單方之意思表示
            ，於其自請退休意思表示到達雇主，即發生自請退
            休之效力，業有前揭最高法院判決要旨可按。依此
            ，原告既於98年3 月20日發函被告自請退休，按理
            自被告收受函件（98年3 月23日）起即生退休效力
            ，故而被告嗣雖另行主張原告自98年3 月23日起無
            正當理由繼續曠職三日，並對原告終止勞動契約等
            語，即無足採信。
    （五）綜上所述，原告分別得請求之所欠薪資為133,726 元
          、退休金數額為1,442,815 元，合計1,576,541 元，
          爰起訴請求被告給付1,576,541 元及自98年4 月23日
          起至清償日止，按年息百分之5 計算之利息；並願供
          擔保請准宣告假執行。
二、對被告答辯之陳述﹕
    （一）被告迄今仍否認其為新竹分社負責人，然查訴外人林
          森富迄今業已中風二次，且罹患腦血管病變及失智症
          ，幾無意識能力，無法自行完成如廁，大小便偶而會
          失禁，亟需廿四小時照護，足見訴外人林森富無從勝
          任工作，更非負責人，則被告前揭主張即無可採。
    （二）另依被告所發存證信函，其上寄件人欄是由其自稱『
          中國時報新竹分社法定代理人』、且被告既自承新竹
          分社負責人之職稱就是主任，而核諸原告之請假單，
          每次請假均由被告在『主任』欄處簽名同意，均足認
          被告即為新竹分社負責人，並對員工之請休假有同意
          權限。
    （三）被告雖否認其為新竹分社負責人，聲稱自己也僅是員
          工，然何以新竹分社所積欠聲請人97年10月份薪資，
          係由被告簽發98年1 月8 日的支票支付，其理由安在
          ？又倘被告僅是單純員工，則何需以自己名義為新竹
          分社利益而與國語日報社簽立經銷契約，並交付保證
          金110,000 元予國語日報社，以便新竹分社得以銷售
          該份報紙。以上所述均足證原告上開主張均非事實。
    （四）新竹分社最高領導人即為主任，原告在該處工作多年
          均未曾見過訴外人林森富、林鄧照，都是以被告為主
          。又被告很清楚原告何以離職，且廣告費用被告均已
          收到，全部匯入新竹分社帳戶。且從竹分社內部報刊
          自82年起被告即係新竹分社之主任，故被告自為新竹
          分社之負責人。
貳、被告主張﹕
一、原告所稱「中國時報新竹分社」為中國時報總社（下稱總社
    ）所定，與總社間為委任關係，負責人為訴外人林森富，對
    外之職稱均為主任。新竹分社之工作範圍係推銷總社所分派
    之業務，總社有給新竹分社委任狀，依總社分派之的份數，
    按銷售金額來收取成本。另有提供如油料補助等固定額度之
    津貼；就廣告費用部分，由新竹分社抽成。新竹分社並未辦
    理登記。新竹分社員工薪水，由會計製作後，交被告過目後
    ，轉交負責人。總社委任狀之受任人為被告之母即訴外人林
    鄧照。與總社間原則上逐年訂約，然因委任關係為連續性質
    ，而未逐年更約。原告於新竹分社從事廣告部分，薪資部分
    確有133,276 元未付，惟原告於民國98年3 月間突然未繼續
    工作，僅寄存證信函乙紙，亦未辦理交接，尚有部分廣告費
    未收，故未發薪。原告月薪固定，包含津貼補助等約三萬多
    元。原告並未向被告告知退休之情事，即突然寄存證信函來
    。
二、新竹分社負責人林森富目前屬於失能的狀態。被告並非負責
    人，就薪資及退休金可負責協調，惟原告當時並未告知退休
    ，離職前前一日仍為正常工作，突寄存證信函後即離職，被
    告仍須費時整理原告經手之業務，被告認為原告申請退休不
    符程序，且原告經手之帳務直至98年7 月間始結清。被告係
    遲發薪資，而非不發薪資，且未減少聲請人整體的薪資費用
    ，另當時新竹分社適逢搬遷，查資料時間相對延長。
三、新竹分社負責人始終為訴外人林森富，未曾更易，原告應該
    清楚，負責人係於93年間失智之後始未時常上班。報稅時之
    負責人亦同。對外被告均以主任自稱，負責業務，並代表新
    竹分社洽談業務等等。被告之弟即訴外人林東主要是負責
    廣告部分，對象均為總社。關於發行業務，總社會與被告接
    洽，廣告之部分則與訴外人林東接洽。員工之權利義務事
    項，被告有權決定。
四、被告於79年間開始接觸新竹分社的業務，當時原告已經於新
    竹分社任職，就退休金部分，被告從來未接觸，一直以來均
    是如此，有些老員工離職，新竹分社就送報紙給他們。他們
    自己加入工會之勞保，所以不清楚。
五、被告係就新竹分社之情形作溝通，被告於新竹分社亦係領薪
    水，若有結餘，就是上繳，原告及證人亦均知許多文件均係
    蓋訴外人林森富之印章。新竹分社與廣告部門是分開的，被
    告並未處理，另關於勞健保的部分，因新竹分社無法申辦營
    利事業登記證，故員工另自行投保，但新竹分社有提供補助
    。原告早於被告任職於新竹分社，新竹分社負責人始終為訴
    外人林森富，被告並無此部分之權限，亦未借用他人名義，
    訴外人林森富是後來身體不好，始未出面，但並不表示其非
    負責人，本件被告僅能協調。
、得心證之理由﹕
一、原告主張之事實業據提出員工職務證明書、職務證明單、請
    假卡、薪資條、存證信函、支票、財團法人國語日報社函等
    件為證，被告則以前詞置辯，本院協同到庭之兩造整理並經
    肯認之不爭執點為：新竹分社尚有薪資133,726 元未付予原
    告。爭執點為﹕
    （一）被告是否為新竹分社的負責人。
    （二）原告退休是否需要經過雇主同意。
    （三）被告以原告曠職為理由終止兩造勞動契約是否有效。
    （四）原告可否請求退休金。
二、被告是否為新竹分社的負責人？
    經查新竹分社於收受原告所寄存證信函後被告以新竹分社法
    定代理人名義寄發存證信函予原告，並表示原告連續3 日以
    上曠職，已達新竹分社開除之原則，並針對原告之請求說明
    新竹分社處理之方式等情，有竹北光明郵局00229 號存證信
    函附卷可參，且被告亦以自己名義簽發支票作為原告97年10
    月份薪資之支付，有支票影本一紙可稽。另被告亦並否認為
    新竹分社與財團法人國語日報社簽訂經銷契約，並提供保證
    金，復有財團法人國語日報社函足憑，是被告若未提出資料
    證明其為新竹分社負責人，財團法人國語日報社何以會同意
    新竹分社為其經銷商；其若非新竹分社之負責人，何以能以
    新竹分社法定代理人自居，並發函及對原告請求事項予以處
    理。又新竹分社內部月刊即由被告具名出刊，此有原證10之
    月刊資料可憑，是訴外人林森富若為新竹分社負責人，何以
    月刊上未見具名，反係以被告之名出刊。另被告雖提出報費
    收據一紙以證新竹分社負責人為訴外人林森富，惟依其上所
    載，訴外人林森富之職稱為「主任」，與被告之職稱相同，
    若訴外人林森富以主任之職即可為新竹分社之負責人，被告
    亦可為新竹分社之負責人，是尚難以報費收據即否定新竹分
    社現今負責人非被告，是被告既未能舉證證明其非新竹分社
    負責人，所辯即不足採，堪認原告此部分主張為真。
三、原告退休是否需要經過雇主同意？被告以原告曠職為由終止
    兩造勞動契約是否有效？
    （一）按勞工工作十五年以上年滿五十五歲者，或工作二十
          五年以上者，得自請退休，勞動基準法第五十三條固
          有明文，惟該條之立法精神，無非基於勞工之立場，
          為防止雇主不願核准已達一定年資、年齡之勞工自請
          退休之弊端，而賦予勞工得自請退休之權利，使符合
          該條規定要件之勞工於行使自請退休之權利時，即發
          生終止勞動契約之效力，而無須得相對人即雇主之同
          意。故勞工依該法自請退休時，勞雇雙方之勞動契約
          即可終止，勞工自請退休之權利為契約終止權之一種
          ，而終止權又屬形成權之一種，形成權於權利人行使
          時，即發生形成之效力，不必得相對人之同意，最高
          法院88年度台上字第68號判決參照。
    （二）原告係41年11月26日生，於發函自請退休之98年3 月
          20日，年滿57歲。又其自76年3 月7 日至新竹分社工
          作至發函自請退休之日止，已在新竹分社工作22年，
          有身分證、台北北門郵局1666存證信函、台北仁杭郵
          局459 號存證信函、員工職務證明書足按，依前揭說
          明，原告自得自請退休，且無須被告同意，並於原告
          所寄發之前述存證信函到達被告處起兩造間之僱傭契
          約即生終止之效力。又被告雖以原告自98年3 月23日
          起即未到新竹分社工作，以曠職為由開除原告云云，
          惟查原告於98年3 月20日以台北北門郵局1666號存證
          信函表明自請退休之意，被告對原告稱被告於98年3
          月23日收受前述存證信函未加爭執，是兩造間之僱傭
          契約於98年3 月23日即合法終止。契約既經終止，原
          告於98年3 月23日起未至新竹分社工作，尚難認有何
          曠職之情。況被告係於98年4 月29日始以存證信函表
          示原告曠職而終止契約（有竹北光明郵局229 號存證
          信函足稽），然兩造之僱傭契約已於98年3 月23日合
          法終止，被告自無從再以原告曠職為由，於98年4 月
          29 日 終止，是被告所為自不生終止之效力。
四、本件原告得自請退休，無須經被告同意，已如上所述，則依
    勞動基準法第55條之規定，原告自得請求被告給付退休金。
    又原告之勞保係掛名在工會，此為兩造所是認，被告對原告
    依舊制計算退休金，表示未接觸，不清楚，則原告主張依舊
    制計算退休，尚無不當。按其工作年資，每滿一年給與兩個
    基數。但超過十五年之工作年資，每滿一年給與一個基數，
    最高總數以四十五個基數為限。未滿半年者以半年計；滿半
    年者以一年計，勞動基準法第55條第1 項第1 款定有明文。
    原告於被告處工作滿22年，已如上所述，故其有關退休金得
    請求37個基數。又按前項第1 款退休金基數之標準，係指核
    准退休時一個月平均工資。而所謂平均工資係指：計算事由
    發生之當日前六個月內所得工資總額除以該期間之總日數所
    得之金額，同法第55條第2 項、第2 條第4 款亦有明文。本
    件原告自請退休之意思表示係於98年3 月23日到達被告，故
    其平均工資應以97年9 月23日至98年3 月22日之所得工資總
    額計算之。兩造均自承原告98年1 月應領薪資為38,559元、
    2 月為38,629元、3 月1 日至22日為28,351元，另被告自稱
    原告每月領取之薪資均為固定（見本院98年9 月16日調解程
    序筆錄），則參照原告之前領取之薪資條，除加值班金額有
    變動外，其餘項目之金額均相同。而加值班之金額為210 元
    及280 元係隔月互替，故原告97年12月份應領之薪資應為38
    ,489元。原告97年11月領得薪資為38,559元，10月為38,489
    元（此有薪資條可證），9 月為11,467元（計算式﹕43003
    （依97年7 月之薪資條推算）÷30×8 ＝11467 ）。是原告
    6 個月之平均工資為38,757元35,129元（計算式﹕(9月1146
    7+10月38489+11月38559+12月38489+1 月38559+2 月38629+
    3 月28351)÷6 ＝38757 ，小數點以下四捨五入），是原告
    得請求之退休金為1,434,009 元（計算式﹕38757 ×37＝00
    00000）。
五、被告自承97年12月至98年3 月原告之薪資尚有133,726 元未
    付，雖被告以原告未辦交接，尚有廣告費未收等事由而未發
    給云云，惟未提出證據證明，所辯自不足採，被告應依法給
    付此部分薪資。
六、綜上，原告得請求被告給付之金額在1,567,735 元範圍內為
    有理由，應予准許，逾此範圍之請求，並無所據，應予駁回
    。
七、原告另請求自98年4 月23日起至清償日止，按年息百分之5
    計算之利息乙節，按給付有確定期限者，債務人自期限屆滿
    時起，負遲延責任，民法第229 條第1 項定有明文。查就薪
    資133,726 元部分，被告本即應於98年4 月10日或11日發給
    ，此觀之被告在未按時給付薪資前所給付之薪資條自明，故
    此部分之金額自98年4 月23日起算遲延利息，未逾得請求之
    範圍，自應准許。另就退休金1,434,009 元部分，兩造之僱
    傭契約於98年3 月23日終止，已如上所述，又依勞基準法第
    29條之規定，退休金應自勞工退休之日起30日內給付，從而
    此部分金額原告請求自98年4 月23日起算遲延利息，亦屬有
    據。
肆、原告陳明願供擔保，請准宣告假執行，就其勝訴部分，核無
    不合，爰酌定相當金額准許之，就其敗訴部分，假執行之聲
    請失所附麗，應予駁回。
伍、本件事證已臻明確，兩造其餘陳述及主張或攻繫防禦方法，
    對判決之結果不生影響，爰不一一條列審究，併此敘明。
六、據上論結，本件原告之訴為一部有理由，一部無理由，依民
    事訴訟法第79條、第390 條第2 項，判決如主文。
中    華    民    國    99    年    1     月    13    日
                  民事第二庭    法  官  盧玉潤
以上正本係照原本作成。
如對本判決上訴，須於判決送達後20日內向本院提出上訴狀。
                                書記官  謝國聖
中    華    民    國    99    年    1     月    13    日

司法院資訊處製作；財團法人民間司法改革基金會備份。
